【裁判字號】    91,上易,3056
【裁判日期】    920930
【裁判案由】    違反商標法
【裁判全文】
臺灣高等法院刑事判決                          九十一年度上易字第三○五六號
    上  訴  人  臺灣桃園地方法院檢察署檢察官
    被      告  乙○○
右上訴人因被告等違反著作權法等案件，不服臺灣桃園地方法院八十九年度易字第一
八一八號，中華民國九十一年八月十五日第一審判決（起訴案號：臺灣桃園地方法院
檢察署八十九年度偵字第五一三五號、第九五九四號），提起上訴，本院判決如左：
    主  文
原判決撤銷。
乙○○共同連續行使偽造私文書，足以生損害於他人，處有期徒刑肆月，如易科罰金
，以參佰元折算壹日。緩刑貳年。
如附表一、二所示之遊戲光碟片壹仟壹佰貳拾捌片均沒收。
    事  實
一、乙○○自民國八十九年一月二十八日起，接受丙○○（未據起訴）之請託，以每
    月新台幣（下同）一萬元之代價，擔任桃園縣中壢市○○路一七八號一樓「志昇
    書局」之名義負責人，其與丙○○均明知(一)如附表一所示之遊戲光碟內容，分別
    係甲○○○電腦娛樂股份有限公司（以下簡稱新力公司）、日商卡波光股份有限
    公司（以下簡稱卡波光公司）、日商思奎爾股份有限公司（以下簡稱思奎爾公司
    ）所開發之電腦程式著作，並由新力公司、卡波光公司、思奎爾公司分別在台灣
    及日本同步發行，已於台灣地區取得著作權，受我國著作權法之保護；(二)如附表
    一、二所示之遊戲光碟內容之「ＰＳ設計圖」、附表一編號十之太空戰士八遊戲
    光碟之「FINAL FANTASY 」商標圖樣，分別由新力公司、思奎爾公司在我國註冊
    登記，取得專用商標權；(三)如附表一、二所示之遊戲光碟內容均有在透過遊樂器
    之操作會在電視螢幕上，顯現「Ｌｉｎｃｅｎｓｅｄ  ｂｙ  Ｓｏｎｙ  Ｃｏｍ
    ｐｕｔｅｒ  Ｅｎｔｅｒｔａｉｎｍｅｎｔ  Ｉｎｃ」等字樣之影像，依習慣表
    示為各該公司授權、出品或創作用意證明之私文書等內容，均屬他人所擅自重製
    侵害上開公司著作權之盜版之遊戲光碟，竟基於販賣仿冒商標商品及意圖營利交
    付侵害著作權之物與行使偽造私文書之概括犯意，自八十九年一月間某日起，向
    某真實姓名、年籍不詳之成年男子，以每片二十元之代價販入後，再多次於上開
    書局意圖販賣、散布而陳列，並意圖營利以每片二十五元或三十元不等之價格販
    賣交付予不特定之顧客牟利，而就該遊戲光碟同時行使燒錄重製於各光碟所含如
    前述內容之偽造私文書，足以生損害於新力公司。嗣經警於八十九年三月二十四
    日下午七時許在上址查獲，並扣得如附表一、二所示之盜版光碟一千一百二十八
    片（附表一之光碟侵害著作權，附表二之光碟著作權不明）。
二、案經被害人新力公司、思奎爾公司、卡波光公司告訴暨內政部警政署保安警察第
    二總隊第一大隊第四中隊移送台灣桃園地方法院檢察署檢察官偵查起訴。
    理  由
一、訊據被告乙○○固不否認其係設於桃園縣中壢市○○路一七八號一樓「志昇書局
    」之登記負責人及於志昇書局內查獲如附表所示之盜版遊戲光碟等情，惟矢口否
    認涉有右揭違反著作權之犯行，辯稱：「志昇書局」之實際負責人是丙○○，他
    為了要節稅，自八十九年一月起，以每月一萬元之代價委請伊擔任該書局之名義
    負責人，伊知道店內之營業項目是販賣電腦軟體、ＶＣＤ及擺設電動玩具，他有
    告訴我光碟之進價及賣價，但不知道他所販賣之遊戲光碟係盜版品云云。
二、經查：
  (一)右揭事實，業據告訴代理人謝孟馨、徐嶸文律師、王怡今律師指訴綦詳，並有如
    附表所示之盜版遊戲光碟扣案可證，且有商標註冊證兩紙附卷可稽。再參以被告
    於原審供陳：伊於八十九年一月初購入盜版光碟，有賣出，但賣不多，一片進價
    二十元，以二十五元或三十元價格賣出等語（見原審卷一第八一頁），足認被告
    確有意圖營利而販賣上開仿冒商標之盜版遊戲光碟片之行為。
  (二)按日本與我國雖就著作權之保護未訂立條約或協定，惟日本著作權法第六條第二
    款，與我國著作權法第四條第一款類似之規定，亦即我國人之著作在日本最初發
    行或自發行之日起三十日內在日本發行者，亦受該國著作權法之保護，是以日本
    人之著作首次在我國發行者，依著作權法第四條第一款之規定，為被保護之對象
    。而本件如附表一所示之日商遊戲光碟著作物分別由告訴人委由新力公司、英特
    全股份有限公司（下稱英特全公司）在日本境內及台灣地區同步首次發行公開銷
    售（首次發行時間如附表所示），而符合我國著作權法保護之規定，此有告訴人
    新力公司、思奎爾公司、卡波光公司在日本及台灣地區首次發行日期資料、總經
    銷商英特全公司於日本發行日期前即已進口該些著作，嗣並同步發行之進口報單
    、進貨明細、出貨單等資料附卷可稽，故依著作權法第四條第一款規定，告訴人
    新力公司、思奎爾公司及卡波光公司之前開電腦程式著作，均應受我國著作權法
    之保護。至附表二所示之光碟，未據告訴人提出發行資料，難受我國著作權法保
    護。
  (三)再參以被告於原審供稱：店內所有營業額約一個月七、八萬元，店內大部分還有
    電影光碟，所進電影光碟四百多元，電玩價錢均不一樣，正版軟體伊進的比較少
    等語（見原審卷一第八一頁），被告尚知悉該店亦販賣電影光碟、正版軟體，及
    每月營業額、電影光碟之進價等情，顯見其對該店之營業狀況相當了解，而該店
    係專以出售遊戲主機、電玩週邊設備、遊戲光碟為業，且正版遊戲光碟售價為一
    千餘元，被告所販賣之遊戲光碟竟係向不詳之人販進，每片進價二十元，以二十
    五元或三十元價格賣出，與正版之遊戲光碟有固定之代理商供貨，及售價亦差異
    甚大，被告既知悉該店之營業狀況，焉有不知其低價販賣之遊戲光碟係盜版品？
    是被告空言否認知悉販賣之遊戲光碟係盜版品云云，要係卸責之詞，不可採信。
  (四)扣案光碟中所燒錄之「Ｌｉｎｃｅｎｓｅｄ  ｂｙ  ＳｏｎｙＣｏｍｐｕｔｅｒ
    Ｅｎｔｅｒｔａｉｎｍｅｎｔ  Ｉｎｃ」等字樣，係八十六年十月八日修正公布
    之刑法第二百二十條第二項所規範、以符號表示之電磁紀錄（本質上係透過ASCI
    I編碼顯示於螢幕之符號）， 既以永續之狀態各存在於光碟片上，且皆足以表示
    由各該公司出品、授權或創作用意之證明，即係刑法上之準私文書；而盜拷業者
    就各該文書並無製作權，且係無中生有，虛偽創設原廠所未曾就此宣示之文字，
    縱其內容與正版光碟過去揭錄之文字相同，仍屬偽造之私文書。又刑法上偽造文
    書之行使，側重於行為人之作為，祇需依其文書之用法以假作真提出、達於他方
    「可得暸解」之狀態，即已就其內容有所主張，應構成偽造文書之行使（最高法
    院七十二年臺上字第四七○九號判例意旨參照），至於相對人是否暸解，則與「
    行使」之成立及其時點之認定無涉。茲被告將燒錄有前述表示出品、授權用意文
    字之遊戲光碟交予顧客，既如同正版遊戲程式於販賣時就本預計藉機器或電腦處
    理顯示、非供一般消費者以肉眼辨識之私文書向客戶提示，即達於對方可得瞭解
    之狀態就其內容有所主張，且足生損害於各該出品、授權廠家、創作人之商業利
    益，應構成偽造文書之行使（參照最高法院八十九年度台上字第二三八五號、九
    十一年度台上字第四三七五號判決意旨）。被告所販賣之仿冒新力公司之名稱、
    授權等字樣及內容，而每片光碟售價僅二十五元、三十元不等，買受人應知其所
    買係盜版仿冒光碟，藉由電視遊樂器致行，可在電視畫面出現新力公司之名稱、
    授權等字樣及內容，是被告於交付盜版遊戲光碟時，即已行使偽造私文書，足以
    生損害於新力公司之權益。又按商標，乃為表彰自己營業之商品，以文字、圖形
    、記號、顏色組合或它其聯合式，足以使一般商品購買人認識為表彰商品之標識
    ，並得藉以與他人之商品相區別，透過註冊取得專用權者。而所謂商標之「使用
    」，係指為行銷之目的，將商標用於商品或其包裝、容器、標帖、說明書、價目
    表或其他類似物件上，而持有、陳列或散布而言，因此，商標之主要目的在於「
    使用」，其方式不一而足，侵害商標之態樣亦變化多端。被告所販賣之仿冒遊戲
    光碟，其外包裝固無「PLAY STATION」、「SEGA」之商標，然仿冒之遊戲光碟片
    內已燒錄儲存有該等商標，透過電視遊樂器主機執行程式，於電視螢幕上仍可出
    現該等商標圖樣，該等商標已為消費者所熟識，足以表彰該商品一定品質或商譽
    之保證，仿冒之遊戲光碟片已與該等商標結為一體，不能僅以該等遊戲光碟片之
    外觀或包裝未顯示上述商標，即認未違反商標法第六十三條之規定（參照最高法
    院九十一年度台上字第四三七五號判決意旨）。本件被告所販賣之如附表所示遊
    戲光碟片，其內容有仿冒之「ＰＳ設計圖」圖樣及「Ｌｉｎｃｅｎｓｅｄ  ｂｙ
    ＳｏｎｙＣｏｍｐｕｔｅｒＥｎｔｅｒｔａｉｎｍｅｎｔＩｎｃ」等字樣，均經
    原審勘驗明確，有勘驗筆錄及照片在卷可據（見原審卷一第九四頁以下），而附
    表一編號十所示之「太空戰士」光碟外包裝之「FINAL FANTASY」商標圖樣，自
    外觀上異時、異地為隔離及通體觀察，即足認與思奎爾公司所註冊之商標圖樣近
    似，被告於出售上開盜版仿冒遊戲光碟片時，依上開最高法院判決意旨，已構成
    行使偽造私文書罪及販賣仿冒商標商品罪。本件事證明確，犯行可以認定。
三、按被告行為後，著作權法於九十二年七月九日修正公布，同年月十一日起施行，
    查被告意圖營利，明知為侵害他人著作權之重製遊戲光碟（附表一所示之光碟）
    ，而以移轉所有權之方法散布重製物，侵害他人之著作權，核係犯行為時法即修
    正前著作權法第九十三條第三款、第八十七條第二款之罪，其法定刑為二年以下
    有期徒刑，得併科新台幣十萬元以下罰金；而裁判時之修正後著作權法第九十一
    條之一第三項對其行為亦有處罰，其法定刑為三年以下有期徒刑，拘役，或併科
    新台幣一百五十萬元以下罰金；比較新舊法結果，以行為時法即修正前著作權法
    第九十三條第三款較有利於被告，依刑法第二條第一項但書規定，自應適用行為
    時法即修正前著作權法第九十三條第三款、第八十七條第二款論處。又所謂常業
    犯，係指以犯某罪為職業並賴以維生而言，本件查扣之侵害著作權之盜版遊戲光
    碟僅一百二十八片，數量不多，且以一片獲利五至十元計算，至多亦僅能獲利一
    千餘元，被告顯無法僅賴該些獲利維生甚明，況「志昇書局」除遊戲光碟外，並
    販售各類遊樂器主機、周邊設備、漫畫雜誌、錄影帶、影音光碟、伴唱帶及幼教
    光碟等物，此有卷附志昇書局營利事業登記抄本及相片所示「志昇書局」廣告看
    板所刊登之營業項目可憑，因認被告雖販賣盜版遊戲光碟但與常業犯之構成要件
    不符，公訴人認被告均係以著作權法第八十七條第二款「明知為侵害著作權之物
    ，意圖營利而交付」之方法侵害他人之著作權，並以之為常業，顯有未洽，起訴
    法條應予變更。又被告販賣含有仿冒之「ＰＳ設計圖」、 「FINAL FANTASY」商
    標圖樣及「Ｌｉｎｃｅｎｓｅｄｂｙ  ＳｏｎｙＣｏｍｐｕｔｅｒＥｎｔｅｒｔ
    ａｉｎｍｅｎｔＩｎｃ」等字樣之盜版遊戲光碟，同時另犯刑法第二百十六條、
    第二百二十條、第二百十條之行使偽造私文書罪及商標法第六十三條之販賣仿冒
    商標商品罪。被告一個販賣行為同時觸犯上開三罪，應依想像競合犯之規定，從
    一重罪行使偽造私文書罪處斷。又被告係受丙○○之請託擔任「志昇書局」之名
    義負責人，且據丙○○於原審證稱其自六十九年至八十九年五月是「志昇書局」
    之實際負責人（見原審卷二第四一頁），其既係該書局之實際負責人，對於該店
    販賣盜版遊戲光碟之情自當知悉，是被告與丙○○間有犯意聯絡及行為分擔，應
    論以共同正犯。被告先後多次犯行，時間緊接，所犯之犯罪構成要件相同之罪名
    ，顯係基於概括犯意為之，為連續犯，以一罪論，並依刑法第五十六條之規定加
    重其刑。又被告意圖散布而公開陳列及持有盜版光碟之低度行為，為意圖營利而
    交付盜版光碟之高度行為所吸收，其意圖販賣而陳列仿冒商標商品之低度行為，
    亦為販賣仿冒商標商品之高度行為所吸收，均不另論罪。又被告所犯行使偽造私
    文書罪雖未據檢察官起訴，惟該部分與起訴之部分有想像競合犯裁判上一罪之關
    係，本院自得審究。又附表二所示之光碟之首次發行資料，未據告訴人提出，其
    著作權自不受我國著作權法保護，則被告販賣此部分之光碟，自不成立上開侵害
    著作權罪，此部分與前開論罪部分同為起訴之犯罪事實，不另為無罪之諭知。
四、原審對被告予以論罪科刑，固非無見，惟查：(一)、遊戲光碟片經電視遊樂器主機
    操作後，會於電視畫面內呈現他人商標圖樣及上開著作權人授權之字樣，仍有「
    商標使用」及行使偽造準私文書之行為，原判決認不構成使用商標及行使偽造私
    文書之行為，即有未合。(二)被告行為後，著作權法於九十二年七月九日修正公布
    ，同年月十一日起施行，被告之行為，修正前後之著作權法均有處罰，刑度亦有
    不同，原判決未及比較適用著作權法，亦有未合。公訴人上訴意旨，指摘原判決
    不當，為有理由，自應由本院撤銷改判。爰審酌被告犯罪之動機、目的、素行、
    販賣盜版遊戲光碟之數量、涉案情節較輕，且係殘障，暨犯罪後之態度等一切情
    狀，量處有期徒刑肆月。而被告行為後，刑法第四十一條易科罰金之規定，已於
    九十年一月四日修正，並經總統於同年月十日公布，業於同年月十二日生效，修
    正後得易科罰金之規定，由最重本刑三年以下有期徒刑之罪，修正為五年以下有
    期徒刑之罪，兩者相較，以修正後之條件較有利於被告，依刑法第二條第一項前
    段規定，適用裁判時即修正後之刑法第四十一條第一項前段之規定，就量處有期
    徒刑四月，諭知易科罰金之折算標準。扣案如附表一、二所示之盜版遊戲光碟一
    千一百二十八片，為侵害他人商標專用權之物，應依商標法第六十四條宣告沒收
    。
五、末查被告乙○○未曾受有期徒刑以上刑之宣告，有本院被告全國前案紀錄表在卷
    可稽，其一時失慮，觸犯刑章，經此教訓，嗣後應知戒慎，信無再犯之虞，本院
    認被告所受刑之宣告以暫不執行為適當，爰併均宣告緩刑貳年，以啟向上。
據上論斷，應依刑事訴訟法第三百六十九條第一項前段、第三百六十四條、第二百九
十九條第一項前段，第三百條，商標法第六十三條、第六十四條，修正前著作權法第
第九十三條第三款、第八十七條第二款，刑法第二條第一項、第二十八條、第五十六
條、第二百十六條、第二百十條、第二百二十條第二項、第五十五條、第四十一條第
一項前段、第七十四條第一款，罰金罰鍰提高標準條例第二條，判決如主文。
本案經檢察官鄭富銘到庭執行職務。
中      華      民      國    九十二    年      九      月     三十     日
                              臺灣高等法院刑事第二十庭
                                  審判長法  官  陳  晴  教
                                        法  官  鄧  振  球
                                        法  官  李  春  地
右正本證明與原本無異。
如不服本判決，應於收受送達後十日內向本院提出上訴書狀，其未敘述上訴之理由者
並得於提起上訴後十日內向本院補提理由書（均須按他造當事人之人數附繕本）。
                                        書記官  柳  秋  月
中      華      民      國    九十二    年      九      月     三十     日
附錄：本案論罪科刑法條全文
修正前著作權法第九十三條第三款
有下列情形之一者，處二年以下有期徒刑，得併科新臺幣十萬元以下罰金：
一、侵害第十五條至第十七條規定之著作人格權者。
二、違反第七十條規定者。
三、以第八十七條各款方法之一侵害他人之著作權者。
修正前著作權法第八十七條第二款
有下列情形之一者，除本法另有規定外，視為侵害著作權或製版權：
一、以侵害著作人名譽之方法利用其著作者。
二、明知為侵害著作權或製版權之物而散布或意圖散布而陳列或持有或意圖營利而交
    付者。
三、輸入未經著作財產權人或製版權人授權重製之重製物或製版物者。
四、未經著作財產權人同意而輸入著作原件或其重製物者。
五、明知係侵害電腦程式著作財產權之重製物而仍作為直接營利之使用者。
刑法第二百十六條
行使第二百十條至第二百十五條之文書者，依偽造、變造文書或登載不實事項或使登
載不實事項之規定處斷。
中華民國刑法第二百十條
偽造、變造私文書，足以生損害於公眾或他人者，處五年以下有期徒刑。
商標法第六十三條
商標權人請求損害賠償時，得就下列各款擇一計算其損害：
一  依民法第二百十六條規定。但不能提供證據方法以證明其損害時，商標權人得就
    其使用註冊商標通常所可獲得之利益，減除受侵害後使用同一商標所得之利益，
    以其差額為所受損害。
二  依侵害商標權行為所得之利益；於侵害商標權者不能就其成本或必要費用舉證時
    ，以銷售該項商品全部收入為所得利益。
三  就查獲侵害商標權商品之零售單價五百倍至一千五百倍之金額。但所查獲商品超
    過一千五百件時，以其總價定賠償金額。
前項賠償金額顯不相當者，法院得予酌減之。
商標權人之業務上信譽，因侵害而致減損時，並得另請求賠償相當之金額。
附表一：（侵害著作權部分共計一百二十八）
編號    盜版遊戲光碟名稱                  著作權人    片數  首次發行時間
一      ＯＭＥＧＡＢＯＯＳＴ              新力公司    九片  ９９．４．２２
        終極保衛戰（歐米茄增幅）
二      ＡＲＣＴＨＥＬＡＤIII              同右        二片９９．１０．２８
        亞克傳承３（妖精戰士３）
三      ＡＬＵＮＤＲＡ２                  同右        九片９９．１１．１８
        夢的冒險２
四      ＧＲＡＮ  ＴＵＲＩＳＭＯ２        同右      十六片９９．１２．１１
        ＧＴ實戰賽車２（跑車浪漫旅２）
五      Crash Bandicoot Racing            同右        三片９９．１２．１６
        瘋狂小子２（袋狼大進擊賽車）
六      ＸＩ  ＪＵＭＢＯ骰子大戰２        同右        二片９９．１２．２２
七      BIOHAZARD 3 LAST ESCAPE           卡波光公司十九片９９．  ９．２２
        惡靈古堡３
八      BIOHAZARD GUN SURVIVOR            同右        一片００．  １．２７
        惡靈古堡射擊版
九      ＰＵＺＺＬＯＯＰ                  同右        七片００．  ３．２３
        漩渦方塊
十      ＦＩＮＡＬ  ＦＡＮＴＡＳＹⅧ      思奎爾公司四十片９９．  ２．１１
        太空戰士８
十一    ＬＥＧＥＮＤ  ＯＦ  ＭＡＮＡ      同右      二十片９９．  ７．１５
        聖劍傳說
附表二：（片未侵害著作權部分共計一千片）
        刺激黑色巴斯、ＮＢＡ灌籃秀、異魔二、戰鬥狂人、天誅忍百選、精選特輯
        、九九格鬥天王、街頭暴走滑板、密寶傳說、魔界古城


司法院資訊處製作；財團法人民間司法改革基金會備份。
